【裁判字號】    90,交聲,461
【裁判日期】    901217
【裁判案由】    聲明異議
【裁判全文】
臺灣臺中地方法院交通事件裁定                      九十年度交聲字第四六一號
    原處分機關  交通部公路局台中區監理所
    異 議人 即
    受 處分 人  甲○○
右列受處分人因違反道路交通管理處罰條例案件，對於交通部公路局臺中區監理所中
華民國九十年十月十九日所為之裁決（中監違字第裁六０─000000000號裁
決書），聲明異議，本院裁定如左：
    主  文
原處分撤銷。
    理  由
一、按違反道路交通管理事件統一裁罰標準及處理細則第十一條規定：對於違反本條
    例之行為，應按其違反條款規定之受處罰對象，填製舉發違反道路交通管理事件
    通知單（以下簡稱通知單），並於被通知人欄予以勾記，其通知聯依下列規定辦
    理：(一)、當場舉發者，被查獲之行為人為受處分人時，駕駛人姓名欄，應註明
    其姓名後，交付該行為人簽名或蓋章收受之；拒絕簽章者，並記明其事由，視為
    已收受；受處分人非該當場被查獲之行為人時，除應填寫駕駛人資料外，並應填
    載查明之受處分之姓名或名稱、地址、車牌號碼及車輛種類等資料，再交付被查
    獲之行為人代收。但經被查獲之行為人拒絕代收者，舉發機關應另行送達之。(
    二)、逕行舉發者，應按已查明之資料填註車牌號碼、車輛種類、車主姓名或名
    稱及地址，並於通知單上方空白處加註逕行舉發之文字後，由舉發機關送達被通
    知人。執行交通勤務警察或依法令執行交通稽查任務人員依前項規定舉發時，對
    於依規定須責令改正、補換牌照、駕照等事項，應當場告知該駕駛人或同車之汽
    車所有人，並於通知單記明其事項或事件情節及處理意見，供裁決參考；對於依
    規定須禁止行駛、禁止駕駛車輛者，亦同。第一項第一款之當場舉發違反道路交
    通管理事件，如交通勤務警察或依法令執行交通稽查任務人員使用電腦列印通知
    單時，其駕駛人姓名，得以違反行為人之身分證統一編號及出生年、月、日代之
    。再違反道路交通管理事件統一裁罰標準及處理細則第四十四條第一項規定：違
    反道路交通管理事件行為人，未依規定自動繳納罰鍰，或未依規定到案聽候裁決
    ，處罰機關應於一個月內依標準表逕行裁決之。是受處分人自應先受通知單之通
    知，其始知悉應到案日期，否則受處分人即無從知悉應到案日期，主管機關未經
    合法送達逕行裁決，其裁決程序即屬不適法。次按對於當事人之送達，應為送達
    之處所不明者，行政機關得依申請准為公示送達，如無人為公示送達之申請者，
    行政機關為避免行政程序遲延，認有必要時，得依職權命為公示送達，行政程序
    法第七十八條第一項第一款、第二項固分別定有明文，惟送達，於應受送達人之
    住居所、事務所或營業所為之，亦為同法第七十二條第一項所明定，是如未先對
    於受送達人之住居所寄送文書而未能送達，即以文件遭退回逕為公示送達時，該
    公示送達自與法有違，亦不生公示送達之效力。至於行政程序法第七十八條第三
    項雖規定當事人變更其送達之處所而不向行政機關陳明，致有應送達處所不明之
    情形者，行政機關得依職權命為公示送達，惟在解釋上，該條項規定之適用，應
    僅限於行政程序開始後，當事人已知有該行政程序，於應送達處所有變更但未向
    該管行政機關陳明，且行政機關復無從依其他管道得知當事人之應受送達處所者
    ，始足當之，而所應陳明之機關，自係指為行政行為之機關而言。否則，如當事
    人不知有該行政程序，如何向該管為行政行為之機關陳明？且如行政機關得依其
    他管道得知當事人之應受送達處所 (例如查詢戶籍資料或公司登記資料)，豈能
    謂應送達處所不明？如認不問當事人是否知悉有該行政程序，行政機關能否依其
    他管道得知當事人之應受送達處所，均率認行政機關得依職權命為公示送達，實
    與行政程序法制定之目的在「使行政行為遵循公正、公開與民主之程序，確保依
    法行政之原則，以保障人民權益，提高行效能，增進人民對行政之信賴 (第一條
    )」不符，更易使行政機關就其本身之怠惰取得合理化之藉口，與該法所揭諸之
    「行政行為，應以誠實信用之方法為之，並應保護人民正當合理之信賴 (第八條
    )」原則有違。
二、本件受處分人即異議人甲○○所有之車牌號碼ＮＥ─一三七六號自用小客車，雖
    未依期參加定期檢驗，經原處分機關 (舉發機關)於民國九十年四月二十五日掣
    發中監一字第000000000號通知單，該通知單寄發後遭退件原舉發單位
    乃辦理公示送達等情，固有前揭通知單、原處分機關九十年八月十七日九０中監
    一字第九０五一五七三號函後附公告 (均影本)可查。惟異議人聲明異議前來，
    以原處分機關未給予陳述意見之機會，聲請本院撤銷原處分等語。經查：異議人
    之戶籍地址早於本件交通違規遭舉發前 (即行政程序開始前)之九十年四月九日
    即變更為台中縣潭子鄉○○路一三二巷十八號，此有本院依職權調取之法務部戶
    役政連結作業系統之戶籍資料可稽，而前揭通知單寄送之舉發地址為台中市○○
    區○○路二段十巷九三之十號，係變更前之地址，而既無證據證明受處分人已知
    悉前開違規之舉發，自無從向舉發機關陳明應送達處所 (至於異議人戶籍地址異
    動，未依規定向監理單位申報登記，依道路交通管理處罰條例第十六條第一項第
    一款規定，固應處以罰鍰，但此與行政程序開始後，當事人已知有該行政程序，
    於應送達處所有變更但未向該管行政機關陳明之情形，係屬二事，不應混為一談
    ，雖本件交通違規之舉發機關同係監理單位，較不易釐清，但如舉發機關係警察
    局之情形，依行政程序法規定當事人所應陳明變更後送達地址之機關自係警察局
    ，而非監理機關，即不難明暸二者之區別，否則，如所應陳明之機關，不解為係
    指為行政行為之機關，當事人如已依規定向戶政機關變更戶籍登記，如何能謂其
    未陳明)；又舉發機關查詢異議人之戶籍資料不難，竟怠於查詢即率以文件遭退
    回逕為公示送達 (此觀諸原處分機關係查詢異議人之戶籍資料後，依目前異議人
    之戶籍地址寄發裁決書，使異議人知悉裁決並據以聲明異議，二者對比，尤為顯
    然)，該公示送達自與法有違，亦不生公示送達之效力。則綜觀卷附證據及本院
    調查所得，尚乏積極事證足資證明異議人已受前開通知單之合法送達。揆諸前述
    說明，原處分機關逕予裁決，程序上即不適法，原處分自應予以撤銷。本件應發
    回原處分機關，由原處分機關重新送達後，再依法裁決。
三、據上論斷，應依道路交通管理處罰條例第八十七條第二項、道路交通案件處理辦
    法第二十條，裁定如主文。
中      華      民      國      九十      年      十二      月    十七  日
                                臺灣臺中地方法院交通法庭
                                    法  官  劉長宜
右正本證明與原本無異。
如不服本裁定應於送達後五日內向本院提出抗告狀。
                                    書記官
中      華      民      國      九十      年      十二      月     廿   日


司法院資訊處製作；財團法人民間司法改革基金會備份。
